ACORDAO-COMPLETO-2337570

ACÓRDÃO 1708/2019 ATA 27/2019 - PLENÁRIO

VISTOS, relatados e discutidos estes autos de representação originalmente encaminhada ao Tribunal de Contas do Estado do Espírito Santo (TCE/ES) pela empresa Comér Construtora e Incorporadora Ltda. (CNPF 27.170.703/0001-14) , versando sobre supostas ilegalidades verificadas na condução da Concorrência Pública 01/2016, promovida pela Prefeitura Municipal de São José do Calçado/ES, tendo como objeto a contratação de serviços de implantação do sistema de esgotamento sanitário do município, com recursos repassados pela Fundação Nacional de Saúde (Funasa) ,
ACORDAM os Ministros do Tribunal de Contas da União, reunidos em sessão do Plenário, em:
9.1. conhecer desta representação, vez que preenche os requisitos de admissibilidade previstos nos arts. 235 e 237, inciso IV e parágrafo único, do RI/TCU, para, no mérito, considerá-la parcialmente procedente;
9.2. dar ciência ao Município de São José do Calçado/ES que, em relação ao contrato decorrente da Concorrência Pública 01/2016, devem ser observadas as disposições constantes dos arts. 14, 15 e 17, §§ 1º e 2º, do Decreto 7.983/2013, de forma que a diferença percentual entre o valor global do contrato e o preço global de referência do certame não poderá ser reduzida em favor do contratado em virtude de eventuais termos aditivos que promovam alterações qualitativas ou quantitativas no objeto licitado;
9.3. dar ciência deste acórdão à Prefeitura Municipal de São José do Calçado e ao TCE/ES; e
9.4. arquivar este processo.

Representação sobre supostas ilegalidades verificadas na condução de concorrência pública que teve por objeto a contratação de serviços de implantação do sistema de esgotamento sanitário do município.

Trata-se de representação originada de documentação de lavra da empresa Comér Construtora e Incorporadora Ltda., a qual foi incialmente encaminhada ao Tribunal de Contas do Estado do Espírito Santo (TCE/ES) , noticiando supostas ilegalidades verificadas na condução da Concorrência Pública 01/2016, promovida pela Prefeitura Municipal de São José do Calçado/ES, cujo objeto é a contratação de serviços de implantação do sistema de esgotamento sanitário no município, com recursos repassados pela Fundação Nacional de Saúde (Funasa) . Considerando a previsão de emprego de verbas de origem federal no empreendimento, a Corte de Contas Estadual declinou de sua incompetência e remeteu cópia dos autos ao TCU.
Em breve síntese, o subitem 5.1 do instrumento convocatório estabelecia o julgamento das propostas pelo critério de "menor preço global representado pelo maior percentual de desconto a ser aplicado sobre todos os preços unitários". No entanto, a empresa que foi declarada vencedora, T&T Engenharia, Irrigação e Sistemas de Automação Ltda., propôs o menor preço global, mas não teria obedecido o edital, visto que apresentou percentuais de desconto diferenciados para diversos itens da planilha, variando entre 3,78% e 72,18%.
No exame preliminar do feito, o Sr. Auditor da Secretaria de Controle Externo do Espírito Santo (Secex-ES) concluiu que houve violação ao princípio da vinculação ao instrumento convocatório, o que inviabilizaria a obtenção da melhor proposta para a Administração. Ademais, citou alguns precedentes em que este Tribunal teria considerado ilegal a utilização do critério de julgamento pelo maior desconto no âmbito de certames fundamentados na Lei 8.666/1993. Dessa forma, propôs a realização de diligências para saneamento dos autos.
Tal proposta não foi acolhida pelo titular da subunidade, que repisou o fato de que a jurisprudência do TCU não reconheceria o desconto linear percentual como regra válida em licitações regidas pela Lei 8.666/1993. No entanto, sopesou que, nos julgados mencionados em sua manifestação, o TCU não considerou o fato com gravidade suficiente a ponto de justificar a sanção dos responsáveis e que a apresentação da melhor proposta pelo vencedor do certame elidiu a irregularidade editalícia.
Segundo o Diretor da 1ª DT, não teria sido evidenciado prejuízo ao interesse público no caso, já que o valor da proposta vencedora apresentou o desconto total de 14% (R$ 1.336.167,35) em relação ao valor orçado (R$ 9.221.049,66) e de 9,03% (R$ 783.024,30) em relação ao valor da proposta do segundo colocado, a empresa Comér. Nessas condições, entendeu que seria pouco provável que a proposta vencedora fosse suplantada, ainda que tivesse seguido o critério do desconto linear.
Assim, com a anuência do dirigente da Secex-ES, propôs julgar a presente representação improcedente e dar ciência à Prefeitura de São José Calçado-ES de que a utilização do desconto linear sobre todos os preços unitários como critério de julgamento da proposta de preço nas licitações realizadas com amparo na Lei 8.666/1993, identificada na Concorrência Pública 01/2016 do município, é prática irregular, nos termos da jurisprudência deste Tribunal, conforme os Acórdãos 2.907/2012, 3.337/2012 e 1.700/2007, todos do Plenário. O relator anuiu parcialmente a tal proposição, considerando a representação parcialmente procedente e encampando a proposta de cientificação formulada pelo corpo diretivo da Secex-ES.
Quanto ao mérito da presente representação, acompanho o eminente relator, Ministro Augusto Sherman Cavalcanti, no sentido de considerá-la parcialmente procedente, na medida em que a comissão de licitação adotou critério de julgamento distinto do preconizado pelo edital. 
Também acompanho o relator em sua conclusão de que não subsiste interesse público imediato em prosseguir com o andamento processual, de forma que me alinho à proposta de arquivar o presente processo.
No entanto, pelos fundamentos expostos nos tópicos seguintes, gostaria de manifestar entendimento diverso ao apresentado pelo relator e pelas instâncias instrutivas sobre a aventada ilegalidade do critério de julgamento pelo maior desconto em certames processados sob a égide da Lei 8.666/1993.
Outrossim, entendo que, em face da grande discrepância verificada nos descontos ofertados pela licitante vencedora nos preços unitários, variando entre 3,78% e 72,18%, há fundado risco de ocorrência de "jogo de planilha" durante a execução do ajuste decorrente da Concorrência Pública 01/2016. Assim, em linha com sugestão acolhida pelo relator, cabe cientificar o Município de São José do Calçado/ES de que a diferença percentual entre o valor global do contrato e o preço global de referência não poderá ser reduzida em favor do contratado em virtude de eventuais termos aditivos promovendo alterações qualitativas ou quantitativas no objeto licitado, nos termos das disposições constantes dos arts. 14, 15 e 17, §§ 1º e 2º, do Decreto 7.983/2013.
II - Do atual contexto normativo e jurisprudencial sobre o julgamento pelo maior desconto
Inicio minha apreciação quanto à legalidade da adoção do critério de julgamento pelo maior desconto linear em todos os itens da planilha no âmbito de certames amparados na Lei Geral de Licitações. Reconheço a existência de precedentes isolados sobre o tema, a exemplo do Acórdão 2.304/2009-Plenário, no qual o sumário apresenta o seguinte entendimento:
"Não se admite, em processo licitatório, o uso de critério de julgamento de propostas de preços fundado no maior desconto linear (uniforme) oferecido sobre todos os itens do orçamento, por chocar-se com o sistema de mercado infundido na lei n.º 8.666/93, bem como por configurar tipo de licitação extralegal, que nem sempre se traduz no menor preço obtenível."
No entanto, creio que a jurisprudência do TCU acerca do tema ainda não esteja claramente delineada. Cito, como exemplo, o Acórdão 818/2008-2ª Câmara, de relatoria do eminente Ministro Aroldo Cedraz, in verbis:
4. Segundo a Secex/MA, o critério de maior desconto não encontra previsão na lei de licitações e contratos ou na Lei 10.520, de 17/7/2002. Registrou ainda a unidade técnica que esta corte aceita tal critério nos certames destinados à aquisição de jornais, revistas ou passagens aéreas.
5. Com as vênias de estilo por dissentir, não houve inovação jurídica por parte do TCU. Nem mesmo poderia haver, sob pena de extrapolação das competências constitucionais reservadas aos tribunais de contas. Em meu entendimento, a concessão de desconto sobre determinada tabela leva ao mesmo resultado da fixação de preço mínimo como critério de julgamento, ou seja, em qualquer dos dois casos, a licitação será do tipo menor preço.
6. Ademais, por oportuno importa registrar que eventual estipulação de desconto máximo equivalerá à fixação de preços mínimos, o que é vedado pelo art. 40, inciso X, da Lei 8.666/1993.
7. Ressalto, no entanto, que o certame que se vale do critério de maior desconto aplicável à determinada planilha de preços está mais vulnerável a fraudes e majorações de valores que não se verificariam em licitações julgadas com base nos preços unitários. Cito como exemplo eventual reajustamento de preços por parte de fabricantes cujas tabelas venham a ser utilizadas na execução contratual, fato este alheio ao controle da Administração Pública e passível, inclusive, de ser praticado em conluio com a licitante contratada.
8. Diante disso, não obstante se tratar de licitação do tipo menor preço, a fixação de maior desconto como critério de julgamento somente se justifica quando a medida for a única econômica e operacionalmente viável, a exemplo do que ocorre nas hipóteses citadas pela Secex/MA, em que os distribuidores de revistas e jornais e as agências de viagens, na condição de intermediários, não têm poder para compor preços dos produtos que repassam à Administração Pública contratante, restando-lhes se diferenciarem competitivamente por meio de descontos incidentes sobre as comissões recebidas pelas vendas efetuadas.
9. Igualmente inviável seria exigir no pregão eletrônico em exame que fosse cotado preço unitário para toda e qualquer peça passível de substituição nos veículos do Incra/MA, hipótese em que a concessão de desconto com base na tabela de preço dos fabricantes se mostra aceitável.
10. Também não vejo óbices em se adotar o maior desconto como parâmetro de classificação das propostas quanto à mão-de-obra, principalmente porque a especificidade de cada serviço aliada à quantidade de marcas e modelos de veículos envolvidos resulta em diversos preços unitários, dificultando, em especial, a formulação de lances individuais, seja presencialmente ou via internet.
Acórdão:
9.3. determinar ao Incra/MA que:
9.3.1. nas contratações destinadas à manutenção de veículos em que o menor preço for aferido pelo critério de maior desconto incidente sobre tabelas de preço predefinidas, abstenha-se de:
[...]
9.3.1.2. estipular percentuais de desconto máximo, haja vista caracterizar fixação de preços mínimos, o que é vedado pelo art. 40, inciso X, da Lei 8.666/1993;"  (grifos acrescidos) .
Com efeito, o Tribunal admitiu em precedentes isolados a contratação de eventos mediante a utilização de desconto linear na planilha de preços da Administração, conforme se depreende do seguinte trecho do voto condutor do Acórdão 2.907/2012-Plenário, de relatoria do Ministro José Mucio Monteiro, o qual foi citado pela unidade técnica como um exemplo de julgado em que o aludido critério de julgamento teria sido considerado ilegal pelo TCU (grifos acrescidos) :
"10. De fato, o requisito do desconto linear, que seja igual para todo e qualquer item da planilha, peca por compelir as licitantes a comporem seus preços artificialmente, sem que haja correspondência com a indicação do mercado. Dificulta, por conseguinte, a elaboração das propostas, pois as empresas terão que encontrar um desconto médio, que equilibre os itens a serem vendidos abaixo e acima do preço real, ou simplesmente irão fixar o menor desconto entre todos os itens como o máximo a se oferecer.
11. De qualquer forma, tendo por premissa que o orçamento-base da licitação é adequado, a contratação pelo maior desconto linear será sempre um bom negócio para o contratante, ainda que talvez possa não ser o melhor. Além do mais, anula a possibilidade do jogo de planilha, em sua operação tradicional, já que obriga que os itens contratuais, sejam eles com pouco ou muita perspectiva de execução, tenham todos o mesmo desconto, isto é, até os itens com grande demanda terão que ser comercializados a preço mais baixo que o orçado.
12. Também não se pode afirmar que o desconto linear é um modelo que agride frontalmente alguma norma legal. A legislação, inclusive, o admite, conquanto em licitações de itens homogêneos e sujeitos a controle de preços, como consta do art. 9º, § 1º, do Decreto nº 3.931/2001.
13. Na verdade, a censura ao critério é fruto de uma interpretação sistêmica das leis de licitação em conjunto com o princípio do livre mercado, conforme se extrai dos poucos acórdãos desta Corte que trataram do tema.
14. Nesta medida, não obstante contrário ao uso do desconto linear indiscriminadamente, mantenho-me longe de tachar de reprovável a decisão do Sebrae/RJ que o elegeu para aferição da aceitabilidade dos preços, ainda mais por me parecer ter havido, efetivamente, a boa intenção de evitar a contratação de uma planilha traiçoeira."
No Acórdão 1.712/2015-Plenário, de minha relatoria, considerei o critério de julgamento pelo maior desconto passível de aplicação nos contratos para a realização de eventos. Na ocasião, fiz a seguinte ponderação (grifo acrescido) :
"31. Portanto, não se pode considerar que a formatação de uma licitação para contratação de eventos que adote a oferta de desconto linear sobre uma planilha seja ilegal. Ao contrário, tal prática encontra-se alinhada com recentes avanços legislativos em matéria licitatória, tal qual o RDC, que instituiu novo critério de julgamento pelo maior desconto, ou com outras normas regulamentares, a exemplo do próprio Decreto 7.892/2013, em seu art. 9º, §1º, ou do Decreto 7.983/2013, que estabelece critérios para elaboração do orçamento de referência de obras e serviços de engenharia. Nos artigos 14 e 17, §1º, deste último normativo, existem disposições vedando a redução do desconto entre o valor do contrato e o preço de referência em virtude de aditamentos contratuais, regra esta que é automaticamente observada com a utilização da modelagem que ora se discute. O modelo ideal depende preponderantemente de juízo de conveniência e oportunidade inerente ao poder discricionário do gestor, o qual deve estar registrado de forma fundamentada nos autos do processo licitatório."
O Acórdão 1.238/2016-Plenário, de relatoria da Ministra Ana Arraes, também admitiu a utilização do maior desconto em serviços de manutenção predial, in verbis:
"29. Mesmo que considere como adequada a contratação de materiais, com base em uma estimativa de preços e quantidades, nos termos realizados pela administração deste Tribunal, compreendo a pertinência e a eficiência da realização de procedimento licitatório, cuja adjudicação observaria o maior desconto sobre o valor dos materiais registrados na tabela Sinapi. Ressalto, por oportuno, que a Lei 12.462/2011, que aprovou o Regime Diferenciado de Contratações Públicas - RDC, prevê expressamente a possibilidade de contratação com base no maior desconto. Embora não se aplique ao certame em tela, a evolução legislativa já demonstra a necessidade de uma maior racionalidade na busca da eficiência.
30. Em primeiro lugar, o procedimento propicia a obtenção do melhor preço, a exemplo da forma utilizada pelo TCU, e evita o jogo de planilha, em que o licitante oferta maiores preços para itens com probabilidade de maior utilização. Em segundo lugar, evitaria o levantamento desnecessário de quantidades, as quais, em grande parte, são meramente referenciais. Em terceiro lugar, o modelo do desconto incluiria todos os materiais existentes naquela tabela, mesmo que incluídos posteriormente, e evitaria, desse modo, a formalização desnecessária de termos aditivos. Em quarto lugar, o procedimento atende aos princípios da eficiência e da licitação previstos no art. 37, caput, e seu inciso XXII, da Constituição Federal, e da competitividade de que trata o art. 3º, da Lei 8.666/93.
31. Há que ser considerada, ainda, a eficiência na gestão dos contratos, no que se refere à execução dos serviços, às repactuações, às prorrogações, bem como na elaboração da estimativa de preços da licitação." (grifos acrescidos) .
Portanto, em linha com os precedentes mencionados acima, argumento que a formatação de uma licitação para contratação de obras, que adote a oferta de desconto linear sobre a planilha orçamentária, está plenamente aderente à legislação em vigor, inclusive no caso de certames fundamentados na Lei 8.666/1993, cuja interpretação pode evoluir com fundamento na analogia com recentes avanços legislativos em matéria licitatória, tal qual o RDC, que instituiu novo critério de julgamento pelo maior desconto e a Lei das Estatais que replicou o novo parâmetro de julgamento inaugurado pelo RDC. Reproduzo a seguir os dispositivos que tratam da matéria nos citados diplomas legais:
Lei 12.462/2011:
"Art. 18. Poderão ser utilizados os seguintes critérios de julgamento:
I - menor preço ou maior desconto;
 (...) 
Art. 19. O julgamento pelo menor preço ou maior desconto considerará o menor dispêndio para a administração pública, atendidos os parâmetros mínimos de qualidade definidos no instrumento convocatório.
 (...) 
§ 2º O julgamento por maior desconto terá como referência o preço global fixado no instrumento convocatório, sendo o desconto estendido aos eventuais termos aditivos.
§ 3º No caso de obras ou serviços de engenharia, o percentual de desconto apresentado pelos licitantes deverá incidir linearmente sobre os preços de todos os itens do orçamento estimado constante do instrumento convocatório."
Lei 13.303/2016:
"Art. 54.  Poderão ser utilizados os seguintes critérios de julgamento:
I - menor preço;
II - maior desconto;
 (...) 
§ 4º  O critério previsto no inciso II do caput:
I - terá como referência o preço global fixado no instrumento convocatório, estendendo-se o desconto oferecido nas propostas ou lances vencedores a eventuais termos aditivos;
II - no caso de obras e serviços de engenharia, o desconto incidirá de forma linear sobre a totalidade dos itens constantes do orçamento estimado, que deverá obrigatoriamente integrar o instrumento convocatório."
Cito também a previsão do critério de julgamento pelo maior desconto em algumas legislações estaduais de licitações e contratos. Minha assessoria verificou que o maior desconto é previsto nas Leis Estaduais 9.579/2012 (Lei de Licitações revogada do Maranhão) e 15.608/2007 (Paraná) . Embora não exista previsão expressa na Lei Estadual 9.433/2005 (Bahia) , órgãos estaduais da Bahia utilizam recorrentemente na licitação de obras e serviços de engenharia o denominado fator "¿" ou "kappa" do alfabeto grego, o qual incide linearmente sobre toda a planilha orçamentária.
A legislação federal infralegal, a exemplo do Decreto 7.892/2013, em seu art. 9º, § 1º, também admite o julgamento pelo maior desconto:
"§ 1º O edital poderá admitir, como critério de julgamento, o menor preço aferido pela oferta de desconto sobre tabela de preços praticados no mercado, desde que tecnicamente justificado."
Finalmente, é relevante citar o Decreto 7.983/2013, que estabelece critérios para elaboração do orçamento de referência de obras e serviços de engenharia. Nos artigos 14, 15 e 17, § 1º, deste último normativo, existem disposições vedando a redução do desconto entre o valor do contrato e o preço de referência em virtude de aditamentos contratuais, regra esta que é automaticamente observada com a utilização da modelagem que ora se discute. Reproduzo as disposições do referido decreto relacionadas com o assunto que ora se discute:
"Art. 14. A diferença percentual entre o valor global do contrato e o preço global de referência não poderá ser reduzida em favor do contratado em decorrência de aditamentos que modifiquem a planilha orçamentária.  
Parágrafo único. Em caso de adoção dos regimes de empreitada por preço unitário e tarefa, a diferença a que se refere o caput poderá ser reduzida para a preservação do equilíbrio econômico-financeiro do contrato em casos excepcionais e justificados, desde que os custos unitários dos aditivos contratuais não excedam os custos unitários do sistema de referência utilizado na forma deste Decreto, assegurada a manutenção da vantagem da proposta vencedora ante a da segunda colocada na licitação.
Art. 15. A formação do preço dos aditivos contratuais contará com orçamento específico detalhado em planilhas elaboradas pelo órgão ou entidade responsável pela licitação, na forma prevista no Capítulo II, observado o disposto no art. 14 e mantidos os limites do previsto no § 1o do art. 65 da Lei no 8.666, de 1993.
 (...) 
Art. 17. (...) 
§ 1º Em caso de celebração de termo aditivo, o serviço adicionado ao contrato ou que sofra alteração em seu quantitativo ou preço deverá apresentar preço unitário inferior ao preço de referência da administração pública, mantida a proporcionalidade entre o preço global contratado e o preço de referência, ressalvada a exceção prevista no parágrafo único do art. 14 e respeitados os limites do previstos no § 1º do art. 65 da Lei no 8.666, de 1993."
As normas do Decreto 7.983/2013 que proíbem a redução do desconto concedido têm por objetivo evitar a ocorrência do denominado "jogo de planilhas" em quaisquer modificações contratuais, prática que desequilibra a equação econômico-financeira inicial do contrato, prejudicando a Administração Pública.  Tais regras, de aplicação cogente às licitações de obras executadas com recursos da União, servem com frequência como fundamento para a imputação de débitos ou aplicação de sanções aos agentes públicos e particulares que contratam com o Poder Público. Cito diversos julgados nesse sentido, tais como os Acórdãos Plenários 422/2016, 855/2016, 1.870/2016, 1.514/2015, 467/2015, 2.622/2013, 1.200/2010, 2.878/2015, 1.721/2016, 1.757/2008 e 167/2017.
Dessa forma, se por um lado o desconto ofertado nos certames de obras públicas e serviços de engenharia deve ser ao menos preservado nos aditamentos contratuais, o cumprimento dessa regra não é automático quando a empresa cota preços unitários com descontos diferenciados para cada serviço. As alterações quantitativas e qualitativas do objeto vão exigir o cálculo do desconto antes e depois da celebração dos termos aditivos, com a inclusão de parcela compensatória negativa no instrumento de aditamento como forma de dar cumprimento ao disposto nas regras do Decreto 7.983/2013. Tal procedimento foi aventado no Acórdão 1.200/2010-Plenário, de relatoria do Ministro Marcos Bemquerer Costa:
"9.1.3. em caso de aditivos contratuais em que se incluam ou se suprimam quantitativos de serviços:
9.1.3.1. abstenha-se de extrapolar os limites de alterações contratuais previstos no art. 65 da Lei n. 8.666/1993, tendo em vista que o conjunto de reduções e o conjunto de acréscimos devem ser sempre calculados sobre o valor original do contrato, aplicando-se a cada um desses conjuntos, individualmente e sem nenhum tipo de compensação entre eles, os limites de alteração estabelecidos no referido dispositivo legal;
9.1.3.2. calcule os descontos globais antes e depois do aditivo, para, em caso de diminuição desse percentual, ser inserida no contrato parcela compensatória negativa como forma de se dar cumprimento ao art. 65, § 6º, da Lei n. 8.666/1993 (por interpretação extensiva) e aos arts. 112, § 6º, da Lei n. 12.017/2009 - LDO 2010 e 109, § 6º, da Lei n. 11.768/2008 - LDO 2009;"
Esta seria a forma mais pragmática de assegurar a manutenção do equilíbrio econômico-financeiro do contrato que foi celebrado com diferentes índices de desconto em cada item da planilha. Assim, o uso do critério de julgamento em que a licitante é impingida a ofertar desconto aplicado linearmente sobre todo o orçamento da contratação torna desnecessário o reexame do ponto de equilíbrio econômico-financeiro do contrato em cada alteração contratual.
Eu diria ainda que o método de julgamento pelo maior desconto possui duas outras relevantes vantagens em relação às licitações em que a empresa pode ofertar preços unitários com descontos diferenciados. A primeira delas é que o exame da exequibilidade das propostas das licitantes também é simplificado. A segunda racionalização é verificada no atendimento automático aos critérios de aceitabilidade de preços global e unitário, bem como na desnecessidade de exame detalhado das composições de custos das licitantes.
Por todos esses fatos, considero que as licitações em que se adota o julgamento pelo maior desconto têm diversas vantagens em relação aos típicos certames de menor preço, porém, em última análise, as licitações de maior desconto são, a bem da verdade, também licitações do tipo menor preço, de forma que não podem ser consideradas como uma espécie extralegal de licitação.
O modelo ideal a ser empregado depende preponderantemente de juízo de conveniência e oportunidade, inerente ao poder discricionário do gestor, o qual deve estar registrado de forma fundamentada nos autos do processo licitatório.
III - Das subespécies de licitação pelo maior desconto e suas aplicações
Considerando que os costumes também são uma importante fonte do Direito Administrativo, observo que o critério em exame vem sendo adotado nas licitações realizadas com amparo na Lei 8.666/1993, mesmo diante da ausência de expressa previsão legal. O seu uso ocorre rotineiramente mediante três diferentes modelagens.
Na primeira, o preço do produto ou serviço é extremamente volátil e sujeito a reajustes esporádicos, fatores econômicos ou sazonais, além de outros efeitos de mercado, que tornam impossível uma contratação com preço pré-definido por um determinado período de tempo. É o caso da compra de combustíveis, cujo preço costuma sofrer vários reajustes em periodicidade menor do que a anual, bem como variações em função da localidade em que o veículo é abastecido. 
Nesse tipo de modelagem de contratação, é praxe definir previamente a quantidade a ser consumida anualmente, ainda que com alguma imprecisão, e vincular o preço ao praticado na localidade onde a compra será efetivada. Se esse procedimento não for adotado, ou seja, se o contrato fixar um preço para o bem, uma variação no custo do insumo ocorrida ao longo da vigência do ajuste pode tornar a execução do contrato inviável para uma das partes e, portanto, ensejar o seu inadimplemento ou, na melhor das hipóteses, a necessidade de celebração de aditivos, com todos os custos administrativos pertinentes. 
Em tais casos, a prática corrente no âmbito da administração pública vem sendo a realização de uma contratação com base no maior desconto sobre a tabela de combustíveis da ANP - Agência Nacional do Petróleo. Qualquer reajuste dos combustíveis é quase que imediatamente reproduzido nos preços divulgados pela ANP e, assim, assegura-se a manutenção do equilíbrio econômico-financeiro da avença. Portanto, é pactuado apenas o valor global da contratação, estimado com base no consumo histórico do contratante, o prazo de vigência do ajuste e o percentual de desconto a ser praticado pelo revendedor de combustível sobre a tabela da ANP. Os preços por litro de cada tipo de combustível são incertos e poderão variar no curso da execução contratual.
Outra modelagem em que o maior desconto vem sendo utilizado no âmbito da Lei nº 8.666/1993 é aplicável aos casos em que as quantidades, bens ou serviços demandados são incertos ou difíceis de serem estabelecidos. Nessa situação, os preços de mercado são conhecidos, mas as quantidades demandadas não, ao contrário da modelagem anterior. Os serviços de manutenção predial ou de veículos são os exemplos mais recorrentes dessa segunda forma de utilização do maior desconto, segundo explicitado pelo voto condutor do Acórdão 1.238/2016-Plenário (relatora Ministra Ana Arraes) , in verbis:
"10.	Cito, como exemplo, a contratação de serviços de manutenção veicular. Não é razoável que se exija da Administração o detalhamento, em edital, das centenas, milhares de peças utilizadas em um veículo, quando se sabe antecipadamente, de forma empírica, que apenas algumas delas serão utilizadas com uma certa frequência; outras, provavelmente não serão exigidas durante a vigência do contrato. Não vejo razoabilidade, da mesma forma, em se exigir que o servidor público que elabora o termo de referência possua conhecimentos plenos de todas as peças de um veículo, especialmente ao se considerar os inúmeros modelos existentes no mercado.
11. Racionalizando esses procedimentos, a Administração licita e contrata com o mesmo fornecedor, de forma conjunta, o serviço de manutenção e as peças de reposição que se fizerem necessárias. Nesses casos, as peças são pagas com base nas tabelas de concessionárias autorizadas, sobre as quais incidem descontos ofertados na licitação. Repita-se, a Administração não elabora estimativa de forma detalhada das peças a serem utilizadas e delas não realiza pesquisas de preços. O pressuposto básico é de que os licitantes têm pleno conhecimento do mercado e condições de apresentarem suas cotações, sem qualquer prejuízo. Nesses casos, ainda que não exista expressa previsão legal, a adjudicação é feita com base no maior desconto."
Na terceira forma de estruturar a licitação pelo maior desconto, tanto as quantidades demandadas quanto os preços praticados são previamente conhecidos e estabelecidos entre as partes. Tal formato de contratação corresponde ao uso do fator "¿" ou "kappa", que representa um percentual de desconto linear que é aplicado sobre todos os serviços do orçamento base da licitação e sobre os novos serviços eventualmente incluídos por aditivo. Vence aquele licitante que ofertar o maior desconto linear sobre a planilha do orçamento base da licitação. Não há liberdade para a licitante cotar descontos diferenciados para os preços unitários dos diversos serviços da planilha contratual. É exatamente essa a modelagem utilizada pela Prefeitura Municipal de São José do Calçado/ES no certame ora em apreciação.
IV - Das desvantagens e problemas identificados em licitações pelo maior desconto
Além de ser logicamente incompatível com certames em que o ordenamento jurídico permita o orçamento sigiloso, tal como o RDC ou a Lei das Estatais, o julgamento pelo maior desconto necessita que a estimativa orçamentária da Administração esteja bem elaborada e que os preços estejam de fato aderentes aos de mercado. Caso contrário, o licitante pode ser obrigado a ofertar descontos sobre preços unitários inexequíveis e, por outro lado, acabará ofertando desconto menor do que daria para outros serviços com preços superestimados.
A manutenção do desconto também não é condição suficiente para assegurar o equilíbrio econômico-financeiro do contrato, visto que, em muitas circunstâncias, este pode ser desvirtuado por modificações de projeto que importem em prejuízo qualitativo para órgão contratante.
Finalmente, compartilho da preocupação externada pelo Ministro Aroldo Cedraz ao relatar o Acórdão 818/2008-2ª Câmara, no sentido de que o uso critério de julgamento pelo maior desconto à determinada planilha de preços é mais suscetível a fraudes e majorações de valores por parte de fabricantes cujas tabelas venham a ser utilizadas como parâmetro para aplicação do fator de desconto, fato este alheio ao controle da Administração Pública e passível, inclusive, de ser praticado em conluio com a licitante contratada.
V - Da compatibilidade da licitação pelo maior desconto com a Lei 8.666/1993
Estando o presente processo pautado para a sessão do Plenário do dia 24/7/2019, tomei conhecimento da nova versão do voto do ministro relator, no qual é manifestada a opinião de que não se pode exigir do licitante a apresentação de um desconto uniforme em todos os itens da proposta quando a licitação for disciplinada pelas Leis 8.666/1993 e 10.520/2002.
Em relação à essa questão, observo que muitos institutos não previstos explicitamente na Lei 8.666/1993 ao longo do tempo foram adotados pela Administração Pública e acolhidos pelo próprio TCU, sendo incorporados às novas leis de licitações e contratos. Cito como exemplos a remuneração variável, os contratos de eficiência, a matriz de risco, o oferecimento de amostras e as adesões (caronas) às atas de registro de preços. 
Em outros casos, algumas inovações nas contratações governamentais não tratadas expressamente pela Lei 8.666/1993, mas aceitas pela jurisprudência desta Corte de Contas, foram incorporadas em normas infralegais. Eu citaria como exemplo o uso do acordo de nível de serviços (instrumento de medição por resultado) , a repactuação dos contratos de serviços contínuos com cessão exclusiva de mão de obra e o emprego da conta vinculada nos pagamentos de serviços terceirizados, instrumentos que estão expressamente previstos na IN SEGES nº 5/2017, mas não são tratados pela Lei 8.666/1993.
As constantes alterações da realidade mercadológica, das necessidades da Administração, bem como as inovações tecnológicas provocaram o descompasso entre a norma legal e seu objeto regulado, exigindo flexibilidade do intérprete legal. Portanto, a ideia fundamental é que não havendo vedação explícita e estando dentro da principiologia da Lei 8.666/1993, pode-se tolerar variação e inovação dos institutos. 
Nesse aspecto, cabe ressaltar que o critério de julgamento pelo maior desconto também se encontra previsto no texto do PL 1.292/1995, aprovado em junho/2019 pelo Plenário da Câmara dos Deputados. A referida proposição legislativa trata da nova Lei Geral de Licitações e Contratos e prevê a expressa revogação da Lei 8.666/1993, o que faz a presente discussão perder um pouco de sua relevância.
Prosseguindo com os meus comentários finais sobre a nova versão do voto do relator, observo que o Ministro Sherman considera que a adoção do maior desconto não levaria o licitante a ofertar um valor menor do que apresentaria caso estivesse diante do critério "menor preço" ordinário, visto que haveria a presença de um grande risco ao empresário, que poderia ser obrigado a acatar alterações quantitativas unilateralmente realizadas pela Administração (art. 65, §1º) . 
Ocorre que tais riscos estão igualmente presentes em licitações ordinárias do tipo menor preço, pois eventuais erros nos preços unitários do orçamento-base da administração, conjugados com os critérios editalícios de aceitabilidade de preços unitários, obrigariam os participantes do certame a ofertarem preços inexequíveis para alguns serviços, cujos quantitativos poderiam ser posteriormente majorados por meio de termos de aditamento contratual impostos de forma unilateral pelo Poder Público.
Entendo que o particular pode mitigar tais riscos em ambos os tipos de certame (maior desconto ou menor preço) por meio de impugnações ao instrumento convocatório, de forma que o uso do critério de julgamento pelo maior desconto, assim como na licitação pelo menor preço, resulta em contratações aderentes ao preço de mercado e é plenamente aderente ao princípio insculpido na Lei de Licitações de seleção da proposta mais vantajosa.
VI - Das conclusões
Diante do exposto, concluo que os certames em que se adota critério de julgamento pelo maior desconto são juridicamente válidos, se amoldam ao tipo de licitação de menor preço e estão embasados na legislação em vigor, inclusive na Lei 8.666/1993.
Ademais, o julgamento pelo maior desconto vai ao encontro do princípio da eficiência, por racionalizar as análises de exequibilidade e economicidade das propostas ofertadas pelas licitantes, bem como por simplificar a análise da manutenção do equilíbrio econômico-financeiro do contrato por ocasião de eventuais alterações qualitativas ou quantitativas do objeto licitado.
Por fim, há mitigação do risco de ocorrência de práticas irregulares, tais como o jogo de cronograma ou jogo de planilha, nas licitações em que se aplica o desconto uniforme sobre a planilha do orçamento-base da Administração. Como se trata de situações observadas com certa frequência nos contratos para implantação de obras públicas, entendo que, como regra geral, seria desejável que essa forma de modelagem da contratação fosse aplicada sempre que possível.
Ante o exposto, acompanho a minuta de acórdão ora submetida pelo Ministro-Substituto Augusto Sherman Cavalcanti à deliberação deste Colegiado.
TCU, Sala das Sessões Ministro Luciano Brandão Alves de Souza, em 24 de julho de 2019.
BENJAMIN ZYMLER
Ministro

Prefeitura Municipal de São José do Calçado/ES.

3. Responsável/Representante:
3.1. Responsável: José Carlos de Almeida, Prefeito Municipal (CPF XXX.363.867-XX).
3.2. Representante: Tribunal de Contas do Estado do Espírito Santo (TCE/ES).

13.1. Ministros presentes: José Mucio Monteiro (Presidente), Benjamin Zymler, Augusto Nardes, Raimundo Carreiro, Ana Arraes, Bruno Dantas e Vital do Rêgo.
13.2. Ministro-Substituto convocado: Augusto Sherman Cavalcanti (Relator).
13.3. Ministros-Substitutos presentes: Marcos Bemquerer Costa e André Luís de Carvalho.

AUGUSTO SHERMAN

Como relatório, adoto os posicionamentos divergentes do Auditor e do Diretor da 1ª DT da Secex/ES, este último com proposta acolhida pela Secretária Substituta (peças 03/05) .
"I - INSTRUÇÃO DO AUDITOR DA SECEX/ES
Originam-se os autos de documentação enviada pelo Tribunal de Contas do Estado do Espírito Santo, (peça 1) , sendo basicamente a cópia integral dos autos do processo 2991/2017, que embasou a prolação do Acórdão 993/2017-TCU-Segunda Câmara daquela Corte (peça 1, p. 341) , em julgamento de representação, formulada ao TCE-ES pela empresa Comer Construtora e Incorporadora Ltda. (CNPF 27.170.703/0001-14) , versando sobre supostas ilegalidades verificadas na condução da Concorrência Pública 01/2016, da Prefeitura Municipal de São José do Calçado (ES) , tendo como objeto a contratação de serviços de implantação do sistema de esgotamento sanitário do município, com recursos repassados pela Fundação Nacional de Saúde - Funasa (peça 1, p. 60) , o que motivou a declaração de incompetência da Corte Estadual para o julgamento da matéria e a remessa de cópia dos autos ao TCU. 
EXAME DE ADMISSIBILIDADE
2. O material merece ser conhecido como representação, uma vez preenchidos os requisitos objetivos e subjetivos que se subsomem à espécie (arts. 235 e 237, inciso IV, do Regimento Interno do TCU) , pois aponta suposto ato irregular de responsável sujeito à sua jurisdição (em caráter objetivo, como reconhecido na própria decisão da Corte estadual de Contas, que declinou de sua competência) , está redigida em linguagem clara e objetiva, foi noticiada por agente perfeitamente identificado e legitimado para tanto e se faz acompanhar de indícios concernentes à prática do ato referenciado.
EXAME SUMÁRIO
3. Paralelamente, encontram-se contemplados os requisitos definidos no art. 106 da Resolução TCU 259/2014, quais sejam, o risco, a relevância e a materialidade.
4. Nessa perspectiva, o risco encontra-se materializado na impossibilidade de assentimento à suposta vulneração do interesse público a partir de uma alegada subversão de vários princípios licitatórios, em especial a obtenção dos menores preços para a Administração. A materialidade é significativa, sendo estimado o custo de R$ 9.221.049,66 (peça 1, p. 143) , na planilha de preços que integra o edital. Finalmente, a relevância é hialina, pois tais anomalias são hábeis para, em tese, frustrar ou retardar a materialização dos elevados objetivos sociais relacionados com a ação governamental (a implantação do sistema) . 
HISTÓRICO
5. O libelo delatório, formulado originalmente ao TCE-ES (peça 1, p. 5-33) pela empresa Comer Construtora e Incorporadora Ltda. (CNPF 27.170.703/0001-14) , datado de 17/5/2017, traz uma insurgência com objeto específico e identificado, relacionada com a classificação, alegadamente contrária às disposições editalícias, da empresa T&T - Engenharia, Irrigação e Sistemas de Automação Ltda. 
6. Conforme o edital (peça 1, p. 43-199) , em seu item 5.2 das denominadas 'condições específicas' (peça 1, p. 67) , o julgamento das propostas (menor preço global) deveria contemplar apenas o desconto global sobre os preços referenciais das planilhas orçamentárias, sendo que tal desconto deveria incidir igualmente sobre todos os preços unitários da proposta, o que evitaria o denominado 'jogo de planilha', estratagema utilizado para inflar, de forma artificial e fraudulenta, os valores contratuais quando de revisões, com aumento dos serviços relativos a itens com preços altos e/ou supressão ou diminuição daqueles em que os preços unitários estivessem baixos. 
7. A empresa T&T Engenharia, Irrigação e Sistemas de Automação Ltda., vencedora do certame, segundo o interessado, não teria obedecido essa prescrição do edital, pois apresentara percentuais de desconto diferenciados - entre 3,78% e 72,18% - para diversos itens da planilha, tendo logrado no prélio, inobstante tal violação, a classificação, a vitória e a adjudicação do objeto. A comissão processante do certame teria alegado que o critério do menor preço teria prevalência, repelindo o entendimento de que o edital teria exigido um percentual único de desconto. 
8. Imputa ainda à empresa vencedora um comportamento contraditório no certame e prestação de informação falsa, pois teria consignado (peça 1, p. 253) que haveria aplicado o desconto de 14,49% sobre todos os itens unitários da planilha de preços, porém afirmado posteriormente, na ata da sessão de abertura e julgamento (peça 1, p. 202) , que em nenhuma passagem, o edital exigia que o desconto fosse linear na apresentação da planilha de preços. 
9. Em prol de sua tese, a empresa interessada sustenta que o TCU não se opõe à adoção do critério do maior percentual de desconto, admitindo-o em licitações para aquisição de vale-alimentação, passagens aéreas e outras. No campo legislativo, encontraria albergue no regime diferenciado de contratações públicas, instituído pela lei 12.462/2011 e na regulamentação do pregão eletrônico (Decreto 5.450/2005) . 
10. Finalizou sua exposição requerendo a concessão de medida acautelatória inaudita altera pars, para suspender o certame, e, no mérito, a sua anulação. 
ANÁLISE 
11. A superação do punctum saliens, isto é, a questão controvertida sobre a qual se sustenta integralmente a res in iudicium deducta, repousa exatamente no exame documental do chamamento licitatório, especificamente na questão vergastada na representação, qual seja, a existência e a legalidade da disposição editalícia que previa o mencionado desconto global, e a alegada necessidade de sua aplicação linear sobre os preços unitários. 
12. Segundo o item 3.2 da Seção 2 do edital (peça 1, p. 64) , a proposta (de preços) constante do envelope 'B', deveria conter: 
a) Carta Resumo da Proposta de Preços, de acordo com o modelo constante do ANEXO III, deste Edital;
b) Planilhas da Proposta de Preços da licitante a ser apresentada deverá (sic) ser impressas e devidamente rubricadas com os custos unitários e totais das OBRAS E SERVIÇOS ofertados, discriminados no ANEXO I - PLANILHAS DE PREÇOS deste Edital, podendo ser acompanhada do CD-R contendo a proposta de preços;
c) No preenchimento da planilha da proposta de preços da licitante deverá ser usado o critério 'Percentual de Desconto' e informar o 'Desconto Global' no campo apropriado. 
13. Desse extrato do instrumento do edital, em interpretação que contempla as categorias lógica, sistemática e literal, além de contornar as imprecisões redacionais, defluem duas conclusões sobre a admissibilidade das propostas a serem apresentadas pelos licitantes, de forma cumulativa, no que tange ao conteúdo e forma obrigatórios como critério para a sua validade e aceitação: 
13.1 Deveria ser apresentada uma planilha de proposta de preços da licitante de acordo com o modelo constante do anexo I (peça 1, p. 72-143) , que é mera reprodução da planilha orçamentária, onde seriam consignados todos os itens unitários das obras e serviços, a unidade de medida, os preços unitários e globais cotados e os quantitativos correspondentes. Nessa peça, não há previsão de aposição dos descontos oferecidos em relação ao preço unitário ou global;
13.2 Deveria igualmente ser ofertada uma 'carta resumo da proposta de preços', documento de caráter declaratório, onde restaria reconhecida uma série de deveres atribuídos a contratada, tais como documentação necessária para realização e pagamentos das medições, período de vigência contratual, bem como critérios para a sua prorrogação, termo de compromisso para disponibilização de equipamentos, apresentação de carta de fiança, de 'cronograma-físico' e planejamento detalhado da execução da obra, conhecimento dos locais e condições para a realização dos serviços, dentre outros. 
14. Nessa 'carta resumo da proposta de preços', deveria ser declinado, outrossim, a declaração de que o 'percentual de desconto a ser aplicado sobre todos os preços unitários orçados pela CESAN para a Prefeitura Municipal de São José do Calçado, na PLANILHA DE PREÇOS- ANEXO I é de ... % (por extenso) , já incluídos BDI e encargos sociais (grifos nossos) '.
15. Não se trata de inovação, formalidade estéril ou exigência incongruente com o restante do regramento do prélio. No mesmo compasso labora o próprio item 5 do edital (peça 1, p. 66) , o qual traz os critérios de avaliação e julgamento das propostas e ao qual se encontra jungido o gestor (grifos nossos) :
5.1 O critério a ser utilizado na avaliação e julgamento das propostas e posterior adjudicação, observados os dispositivos constantes do art. 45, inciso I da Lei 8.666/93 e suas alterações, é o de 'MENOR PREÇO GLOBAL' representado pelo 'MAIOR PERCENTUAL DE DESCONTO' a ser aplicado sobre todos os preços unitários constantes da PLANILHA DE PREÇOS - ANEXO I, deste Edital.
16. A aplicação de percentuais diferenciados para os preços unitários traduz uma desconformidade com os preceitos editalícios cuja caracterização traz implicações drásticas para o licitante: 
5.2 A análise e julgamento das propostas serão realizadas em 02 (duas) fases:
A - FASE ELIMINATÓRIA
Serão eliminadas as propostas que:
a.1) Estiverem incompletas, isto é, não contiverem informações suficientemente claras de forma a permitir a perfeita identificação quantitativa e qualitativa das obras e serviços licitados;
a.2) Contiverem qualquer limitação ou condição divergente desta CONCORRÊNCIA; (...) 
17. Por essas ocorrências, a classificação da empresa T&T Engenharia, Irrigação e Sistemas de Automação Ltda., e seus consectários macula o princípio da vinculação ao instrumento convocatório, inviabiliza a obtenção da melhor proposta para a Administração, traduzindo ilegalidade na condução do certame e induzindo a nulidade do contrato correspondente, além de sujeitar os integrantes da comissão de licitação e a autoridade responsável por sua homologação às sanções previstas em lei. Proclama-se isso sem olvidar jurisprudência do TCU que condena o emprego de critérios de desconto linear (Acórdãos 1700/2007, 2907/2012 e 3337/2012, todos do Plenário) para efeitos de classificação de propostas em licitações regidas pela lei 8.666/93, a qual não os prevê, ao contrário do chamado regime de contratação diferenciada, instituído pela lei 12.462/2011. Entretanto, muito mais grave do que estabelecer critérios de julgamento que o legislador, em que pese não os haver vedado, expressamente não os previu, é desrespeitar a isonomia entre os licitantes, pois tal fato elimina a essência do próprio certame 
18. Sendo o interesse público um universo multifacetado, complexo, e por vezes, antinômico, classificado no direito como um conceito jurídico indeterminado, apto a albergar a integração do julgador a partir de suas particulares mundivisões, cabe externar, sub censura, nossa impressão sobre os critérios que devem nortear as medidas a serem tomadas por essa Corte, nas circunstâncias concretas que se mostram. 
19. Não logramos identificar a natureza jurídica da disponibilização dos recursos federais ao município para tal ação governamental. Não há convênio registrado no Siconv que identifique a municipalidade, a despeito da inequívoca origem dos recursos (peça 1, p. 60) . É ignorado o andamento das obras, eventuais irregularidades, atrasos ou descompassos em sua execução, ou ações de fiscalização possivelmente empreendidas pelo órgão repassador. Imprescindível seria efetuar uma ponderação entre as vantagens e desvantagens de uma eventual paralisação dos trabalhos, certamente influenciadas pelo desconhecido estágio de realização do empreendimento, cujo cronograma físico-financeiro (peça 1, p. 159-160) trazia uma estimativa de 24 meses para a sua finalização. O acervo probatório é igualmente precário, em especial para a definição de responsabilidades. 
20. A modelação e a modulação de possíveis ações repressivas a cargo do controle externo terão, como conditio sine qua non, a superação dessas limitações, providência que será sugerida adiante. 
CONCLUSÃO
21. A despeito do reconhecimento imediato, pela análise documental, de descumprimento de cláusulas editalícias que definiram o resultado do certame, os autos carecem de informações indispensáveis para a definição das responsabilidades e definição das medidas corretivas e repressivas adequadas para a situação em concreto, limitações a serem ultrapassadas pela suplementação do acervo probatório, a ser realizada por meio de diligências. 
PROPOSTA DE ENCAMINHAMENTO
22. Diante do exposto, submeto os autos à consideração superior, pugnando, em caráter preliminar, pelo seguinte encaminhamento: 
22.1 Conhecer da presente representação, por preencher os requisitos de admissibilidade previstos nos arts. 235 e 237, inciso IV, do Regimento Interno/TCU c/c o art. 106, § 3º, inciso II, da Resolução TCU 259/2014, dando-se prosseguimento ao processo; 
22.2 A realização de diligência, com fundamento no art. 157 do Regimento Interno do TCU, aos seguintes destinatários: 
22.2.1 À Superintendência Estadual da Funasa no Espirito Santo, informações a respeito da execução das obras de implantação do sistema de esgotamento sanitário do Município de São José do Calçado, com recursos da Fundação, licitadas pela Concorrência Pública 01/2016, por aquela municipalidade, especialmente ações de fiscalização que hajam sido empreendidas e as informações agregadas por esse ou outros meios; 
22.2.2 À Prefeitura Municipal de São José do Calçado (ES) :
22.2.2.1 A íntegra do processo licitatório da Concorrência Pública 01/2016, que teve como objeto a execução das obras de implantação do sistema de esgotamento sanitário do município, bem como toda a documentação referente à execução contratual posterior, especialmente o andamento das obras e previsão de sua conclusão."
II - DESPACHO DO DIRETOR DA 1ª. DT DA SECEX/ES
"Manifesto-me em desacordo com a instrução do auditor (peça anterior) .
2. Segundo a análise e conclusão da instrução, restou configurado o desrespeito ao princípio da vinculação ao instrumento convocatório, o que poderia induzir à nulidade do contrato e sujeitaria aos integrantes da comissão de licitação e à autoridade responsável pela homologação às sanções previstas em lei. Entretanto, ante a ausência de documentação suficiente para a ponderação da oportunidade da paralisação da execução da obra e a definição de responsabilidades, foi proposta a realização de diligências para a suplementação do acervo probatório.
3. A irregularidade apontada seria o desrespeito das autoridades julgadoras da cláusula editalícia que previa como critério de julgamento o maior percentual de desconto linear a ser aplicado sobre todos os preços unitário da planilha orçamentária - item 5.1 do edital (peça 1, p. 66) .
4. Em que pese a veracidade deste fato, a jurisprudência do Tribunal não reconhece o desconto linear percentual sobre todos os preços unitários como regra válida nas licitações regidas pela Lei 8666/93, a exemplo dos acórdãos 2907/2012, 3337/2012 e 1700/2007, todos de plenário. Embora a utilização do desconto linear não seja reputada como uma falha grave, esta Corte de Contas já determinou a não utilização desse critério, conforme determinação proferida no Acórdão 2907/2012-TCU-Plenário, verbis:
9.2. determinar ao Sebrae/RJ que, nas próximas licitações que promover:
9.2.1. não use o desconto linear como critério de aceitabilidade de preços nem de julgamento, salvo quando o objeto abranger itens homogêneos e sujeitos a controle de preços, tais como os exemplificados no art. 9º, § 1º, do Decreto 3.931/2001;
5. Portanto, não há que se falar em desrespeito ao princípio da vinculação ao instrumento convocatório, eis que esta vinculação se deu em relação à critério não previsto na legislação e considerado inadequado pela jurisprudência do Tribunal para as licitações conduzidas com esteio na Lei 8666/93. Com efeito, não se pode utilizar tal critério como balizador do edital, mesmo que nele esteja formalmente previsto. Seria uma situação deveras paradoxal, ou seja, a Administração estar vinculada a uma cláusula irregular com fundamento em um princípio de regência da lei de licitações.
6. Ademais, verifica-se nos autos que, em orçamento estimado para a obra de R$ 9.221.049,66 (peça 1, p. 143) , a proposta vencedora economizou para a Administração R$ 1.336.167,35 (14%) em relação ao valor orçado e R$ 783.024,30 (9,03%) em relação ao valor da proposta do segundo colocado, no caso, o representante, sendo pouco provável que tal diferença fosse suplantada mesmo que a licitante vencedora tivesse seguido o critério do desconto linear em sua proposta (peça 1, p. 203) .
7. Por outro lado, justificaria sim o aprofundamento investigativo, que poderia redundar na anulação da licitação e do contrato e sanções aos condutores do certame, conforme indicado na instrução, fosse o caso de se verificar situação contrária, ou seja, a proposta tão mais vantajosa ser preterida com fundamento no desrespeito ao princípio da vinculação ao instrumento convocatório fundamentado em critério considerado irregular pela jurisprudência do Tribunal. 
8. No caso em tela, a situação ideal seria a Administração ter detectado a desconformidade editalícia e, de ofício, corrigi-la, refazendo os atos administrativos antes da homologação do certame. Mas como isso não ocorreu, há que se lidar com os fatos ocorridos e as suas implicações práticas. Poder-se-ia até pensar em chamar em audiência o gestor por se utilizar de critério inapropriado no edital, o que tumultuou o processo licitatório e trouxe, pelo menos em tese, prejuízos ao particular.
9. Entretanto, considerando que o próprio Tribunal nos julgados em referência não considerou o fato gravoso o suficiente para a sanção de responsáveis pela utilização do desconto linear; considerando a expressiva diferença de valores entre a proposta vencedora e a proposta do segundo colocado, no caso o representante, que dificilmente seria suplantada caso o critério fosse outro; e considerando que a Administração ao homologar o certame e adjudicar o contrato ao licitante que ofertou a melhor proposta, de certa forma, 'corrigiu' o equívoco do critério inadequado constante do edital, entendemos como cabível apenas a ciência da municipalidade como medida pedagógica, evitando-se assim o uso desse critério em licitações futuras.
10. Apesar da condução tortuosa do procedimento licitatório informada nesses autos, ao final, não se vislumbrou prejuízos ao interesse público. De outro lado, embora o mesmo não possa ser dito quanto ao interesse particular, não é esta Corte de Contas a seara adequada para essa apreciação.
11. Ante o exposto, submetemos os autos à consideração superior, propondo:
11.1. Conhecer da presente representação, satisfeitos os requisitos de admissibilidade previstos no art. 113, § 1º, da Lei 8666/93 e no art. 237, VII, do Regimento Interno deste Tribunal, para, no mérito, considerá-la improcedente;
11.2. Dar ciência ao Município de São José do Calçado-ES, com fundamento no art. 7º da Resolução TCU 265/2014, que a utilização do desconto linear sobre todos os preços unitários como critério de julgamento da proposta de preço nas licitações realizadas com amparo na Lei 8666/93, identificada na Concorrência Pública 01/2016 do município, é prática irregular, nos termos da jurisprudência deste Tribunal, conforme os acórdãos 2907/2012, 3337/2012 e 1700/2007, todos de plenário;
11.3. Cientificar do acórdão que vier a ser proferido ao representante e à Prefeitura Municipal de São José do Calçado-ES, destacando que o relatório e o voto que fundamentam a deliberação ora encaminhada podem ser acessados por meio do endereço eletrônico www.tcu.gov.br/acordaos e que, caso tenham interesse, o Tribunal pode encaminhar-lhes cópia desses documentos sem quaisquer custos.
11.4. Arquivar o processo com fundamento no art. 169, III, do Regimento Interno do Tribunal." 
	É o relatório.

não há

Não atuou.

REPRESENTAÇÃO. PROCESSO REMETIDO À APRECIAÇÃO DO PLENÁRIO ANTE A RELEVÂNCIA DA MATÉRIA. CONCORRÊNCIA PROMOVIDA PARA DAR EXECUÇÃO A CONVÊNIO FIRMADO COM A FUNASA. ADOÇÃO DO MENOR PREÇO E DO MAIOR DESCONTO COMO CRITÉRIOS DE JULGAMENTO EM CERTAME REGIDO PELA LEI 8.666/1993. JULGAMENTO EFETUADO COM BASE NO MENOR PREÇO. ADJUDICAÇÃO À PROPOSTA ECONOMICAMENTE MAIS VANTAJOSA. CONSIDERAÇÕES SOBRE A EXIGÊNCIA DE APLICAÇÃO DE DESCONTO LINEAR EM TODOS OS ITENS DA PROPOSTA EM CERTAME REGIDO PELA LEI 8.666/1993. CONHECIMENTO. PROCEDÊNCIA PARCIAL. CIÊNCIA. ARQUIVAMENTO.

REPRESENTAÇÃO (REPR)

Secretaria de Controle Externo no Estado do Espírito Santo (SecexES).

Trata-se de representação originalmente encaminhada ao Tribunal de Contas do Estado do Espírito Santo (TCE/ES) pela empresa Comér Construtora e Incorporadora Ltda. (CNPF 27.170.703/0001-14) , versando sobre supostas ilegalidades verificadas na condução da Concorrência Pública 01/2016, promovida pela Prefeitura Municipal de São José do Calçado/ES, tendo como objeto a contratação de serviços de implantação do sistema de esgotamento sanitário do município, com recursos repassados pela Fundação Nacional de Saúde (Funasa) .
2.	Registro que o presente feito foi incialmente pautado na Primeira Câmara, sendo posteriormente remetido a este Plenário (Acórdão 13377/2018-TCU-Primeira Câmara) , após pedido de vista formulado pelo e. Ministro Benjamin Zymler.
3.	Relembro que o edital determinava em seu item 5.1 que o julgamento das propostas tivesse como critério o "menor preço global representado pelo maior percentual de desconto a ser aplicado sobre todos os preços unitários". Assim, no entender da empresa Comér, o julgamento das propostas deveria contemplar apenas o desconto global sobre os preços referenciais das planilhas orçamentárias, sendo que tal desconto deveria incidir linearmente sobre todos os preços unitários. Segundo relatado, a empresa vencedora, T&T Engenharia, Irrigação e Sistemas de Automação Ltda., cotara o menor preço, mas não teria obedecido o edital, pois apresentara percentuais de desconto diferenciados - entre 3,78% e 72,18% - para diversos itens da planilha. Ao ser questionada, a comissão de licitação teria alegado que aplicou o critério do menor preço no julgamento, afastando o entendimento de que o edital teria exigido um percentual único de desconto.
4.	Analisando o feito, o Sr. Auditor da então Secex/ES posicionou-se pela irregularidade do item 5.1 do edital, que previa o julgamento com base no maior desconto em certame regido pela Lei 8.666/1993. Concluiu que a comissão de licitação não observou os princípios da vinculação ao instrumento convocatório e da isonomia entre os licitantes.
5.	Considerando que não foram localizados, no Siconv, dados sobre o ajuste celebrado entre a União e o município, a instrução propôs conhecer da representação e, preliminarmente, realizar diligência à Funasa, bem como à Prefeitura Municipal, a fim de obter informações sobre as obras licitadas.
6.	O Sr. Diretor da 1ª DT discordou desse encaminhamento.
7.	Conforme destacado pelo dirigente, não caberia falar em desrespeito ao princípio da vinculação ao instrumento convocatório, uma vez que o critério de julgamento da concorrência não encontrava respaldo na Lei 8.666/1993. Defendeu que a Administração não poderia estar vinculada a cláusula irregular. Apontou que, ao detectar a desconformidade no edital, cumpria à comissão adotar as providências para corrigi-lo formalmente, ao contrário do ocorrido.
8.	Apesar disso, o Diretor entendeu que não seria adequado aprofundar as investigações com vistas a uma eventual anulação da licitação ou à promoção de audiência dos gestores. De acordo com o dirigente, não teria sido evidenciado prejuízo ao interesse público no caso, já que o valor da proposta vencedora apresentou o desconto de 14% (R$ 1.336.167,35) em relação ao valor orçado (R$ 9.221.049,66) e de 9,03% (R$ 783.024,30) em relação ao valor da proposta do segundo colocado, a empresa Comér. Nessas condições, entendeu que seria pouco provável que a proposta vencedora fosse suplantada mesmo que tivesse seguido o critério do desconto linear.
9.	Como encaminhamento, foi sugerido conhecer-se da representação, considerá-la improcedente, dar ciência à Prefeitura Municipal da falha detectada no edital e arquivar-se o processo.
10.	De fato, o edital apresentou redação confusa e desconforme com os ditames da Lei 8.666/1993, já que fez menção simultânea aos critérios de menor preço e de maior desconto. Todavia, esse aspecto não deve ser considerado isoladamente. Há que se levar em conta que a comissão acabou por aplicar o critério de julgamento previsto na lei; que a licitação resultou na proposta economicamente mais vantajosa para a Administração; que existe contrato assinado desde 12/05/2017; e, que as obras estão em andamento, segundo o Portal da Transparência do município.
11.	Sob a perspectiva desses fatores atenuantes incidentes sobre o caso concreto, há que se concordar que não compensa prosseguir no esforço processual, de sorte que a representação poderia ser conhecida, considerada parcialmente procedente e arquivada.
12.	No âmbito da Primeira Câmara desta Casa, apresentei voto nesse sentido. Entretanto, na sessão de 22/05/2018, o Eminente Ministro Benjamin Zymler pediu vista do processo, com fundamento no art. 112 do RI/TCU. Em contato posterior, o nobre Revisor sugeriu que, ante a relevância da matéria, fosse o processo submetido ao Plenário.
13.	Quanto ao mérito do feito, não houve divergência.
14.	A controvérsia suscitada pelo Eminente Revisor não dizia respeito ao deslinde da contratação examinada, mas de uma questão incidental, com repercussão sobre a Administração Pública, qual seja: a viabilidade jurídica de se utilizar, como critério de julgamento das propostas, o maior desconto em contratações regidas pela Lei 8.666/1993. 
15.	Na discussão anterior, o e. Ministro Benjamin Zymler apresentou Voto Revisor concluindo quanto à "legalidade da adoção do critério de julgamento pelo maior desconto linear em todos os itens da planilha no âmbito de certames amparados na Lei Geral de Licitações" e, ainda, que "os certames em que se adota critério de julgamento pelo maior desconto são juridicamente válidos, se amoldam ao tipo de licitação de menor preço e estão embasados na legislação em vigor, inclusive na Lei 8.666/1993". 
16.	Entendeu o Eminente Ministro Revisor que poderia ser feita analogia com os regimes licitatórios instituídos pela Lei 12.462/2011 (Regime Diferenciado de Contratações Públicas - RDC) , em seu art. 18, e pela Lei 13.303/2016 (Lei das Estatais) , em seu art. 54, entre outros diplomas normativos.
17.	Consignou, ainda, precedentes desta Corte em que a adoção de tal critério foi admitida, como em contratação de serviço de manutenção veicular (Acórdão 818/2008-TCU-Segunda Câmara) , manutenção predial (Acórdão 1238/2016-TCU-Plenário) e realização de eventos (Acórdãos 2.907/2012 e 1.712/2015, ambos do Plenário) . 
18.	O Revisor também citou licitações que, na prática, utilizam o critério do maior desconto, como:
2. a) a aquisição de combustíveis, com incidência do desconto sobre a tabela da ANP, em vista da ocorrência de reajustes em periodicidade menor do que a anual, bem como de variações em função da localidade;
2. b) a contratação de serviços de manutenção veicular, com aplicação do desconto sobre a tabela de peças das concessionárias, ante a inviabilidade de orçar as milhares de peças passíveis de utilização; e,
1. c) contratações efetuadas na esfera estadual com uso do fator "¿" ou "kappa", que representa um percentual de desconto linear aplicado sobre todos os serviços do orçamento base da licitação, quando as quantidades demandadas e os preços praticados são previamente conhecidos e estabelecidos entre as partes. 
19.	Segundo o e. Ministro Benjamin Zymler, embora se exija ainda maior qualidade da estimativa orçamentária elaborada pela Administração, a utilização de tal critério deveria ser incentivada, na medida em que representa ganho de eficiência às contratações públicas e mitiga o risco da ocorrência do jogo de planilha. 
20.	Com as devidas vênias, divirjo parcialmente da referida conclusão.
21.	Embora sejam inegáveis os ganhos de eficiência, sobretudo quanto à análise de economicidade e exequibilidade das propostas ofertadas, entendo que não se pode exigir do licitante a apresentação de um desconto uniforme em todos os itens da proposta quando a licitação for disciplinada pelas Leis 8.666/1993 e 10.520/2002.
22.	A sistemática da Lei Geral de Licitações opera sob a lógica do preço de mercado. Ou seja, a almejada proposta mais vantajosa deve necessariamente estar fundamentada no preço de mercado. Não à toa dispõe a lei, entre outros aspectos, que:
	a) o preço de mercado deve balizar as compras (art. 15, inciso V) ;
	b) preços registrados podem ser impugnados quando incompatíveis com aqueles vigentes no mercado (art. 15, § 6º) ;
	c) a adjudicação direta é admitida quando as propostas apresentadas consignarem preços manifestamente superiores aos praticados no mercado (art. 24, inciso VII) ;
	d) a dispensa é possível em decorrência de características peculiares do contratado ou do objeto conforme previsto na lei, desde que o preço contratado seja compatível com o praticado no mercado (art. 24, incisos XVIII, X, XX, XXIII e XXXIV) ;
	d) é obrigatória a verificação da conformidade da proposta com os preços correntes no mercado, ou fixados por órgão oficial competente, ou com os constantes do sistema de registro de preços, promovendo-se a desclassificação das propostas desconformes ou incompatíveis (art. 43, inciso IV) ;
	e) a inexequibilidade deve ser aferida a partir da avaliação da compatibilidade dos preços global ou unitários com os preços dos insumos e salários de mercado, acrescidos dos respectivos encargos, e, uma vez comprovada, determina a desclassificação da proposta (arts. 43, § 3º, e 48, inciso II) .
23.	Veja-se, assim, que o preço de mercado é o norte estabelecido pela Lei 8.666/1993 e, por extensão, pela Lei 10.520/2002. Na verdade, esse referencial atua como o fiel da balança: não se admite a prática de preços acima dos vigentes no mercado, pois se configuram desfavoráveis à Administração; mas também não se admite a apresentação de preços significativamente abaixo dessa referência, porque podem prejudicar o fornecedor e acabar por inviabilizar o cumprimento do contrato.
24.	Na sistemática da Lei 8.666/1993, se o licitante não aplicar o desconto linear nos itens da proposta, mas apresentar os respectivos preços conformes com o mercado e abaixo do valor orçado, não há ilegalidade. De fato, não existe a obrigação legal de apresentação de um desconto uniforme em todos os itens da proposta, caso a licitação seja conduzida sob a égide da Lei 8.666/1993. Nessa situação, não podem ser rejeitadas as propostas formuladas com base na aplicação de descontos diferenciados em seus componentes. Por outro lado, é óbvio que o licitante tem a liberdade de aplicar o desconto linear, se entender que este resultará em proposta que atenda a suas expectativas de ganho e aos critérios previstos no edital.
25.	Assim, ainda que se admita a regularidade da utilização do critério de julgamento pelo maior desconto como espécie de julgamento pelo menor preço em licitação regida pela Lei 8.666/1993, não se pode exigir do licitante a aplicação do desconto linear no preço de todos os itens de sua proposta em face da ausência de obrigação legal para tanto. 
26.	No subsistema normativo da Lei 8.666/1993, existe uma exceção a esse entendimento, a saber, o disposto no art. 9º, § 1º, do Decreto 7892/2013, que regulamenta o Sistema de Registro de Preços. Nessa hipótese, há autorização para utilização, como critério de julgamento, o menor preço aferido pela oferta de desconto sobre tabela de preços praticados no mercado, o que, na prática, se configura em desconto linear. Veja-se, porém, que se trata de caso específico sujeito a duas condições: o desconto será aplicado a tabela de preços e essa particularidade deverá ser tecnicamente justificada. Como destacado no voto que fundamentou o Acórdão 818/2008-TCU-Segunda Câmara, essa exceção atinge situações especialíssimas em que o licitante não tem poder para compor o preço dos itens tabelados, diferenciando-se dos competidores por meio de desconto nas comissões recebidas pelas vendas efetuadas, ou quando essa medida se afigura como a única possibilidade econômica e operacionalmente viável diante da grande variedade de itens passíveis de utilização, a exemplo de peças para manutenção de veículos.
27.	Diferentemente da Lei 8.666/1993, em outros casos, há previsão normativa do critério de julgamento pelo maior desconto e da aplicação do desconto uniforme. Em consequência disso, o licitante está obrigado a assim proceder. Esse é o caso do RDC, que prevê o critério no art. 18, inciso I, e estabelece, no art. 19, § 3º, que "no caso de obras ou serviços de engenharia, o percentual de desconto apresentado pelos licitantes deverá incidir linearmente sobre os preços de todos os itens do orçamento estimado constante do instrumento convocatório". O mesmo ocorre com a Lei 13.303/2016 (Lei das Estatais) no seu art. 54, inciso II e § 4º. 
28.	Contudo, não é cabível utilizar-se da analogia para aplicar tais dispositivos à licitação regida pela Lei 8.666/1993 e, em consequência, obrigar o licitante à apresentação de desconto linear. Em outras palavras, nessa situação, não é possível aplicar os referidos dispositivos analogicamente para limitar a liberdade de o licitante formular sua proposta com descontos diferenciados conforme sua estrutura de custos e os preços de mercado.
29.	Além disso, o RDC e a Lei das Estatais são subsistemas normativos distintos, que regulam situações especiais e, por isso, foram destacados da regra geral. Assim, não há certeza de que disposições particulares dessas normas possam ser aplicadas às situações não especificamente por elas disciplinadas e venham a obter os mesmos resultados positivos. Isso ocorre porque, havendo a previsão legal específica sobre um determinado ponto, as demais disposições do subsistema normativo a ele relacionadas são construídas sobre esse fundamento, de forma a manter a completude e a coerência internas. Por exemplo, o art. 19, § 2º, do RDC busca tais aspectos ao preceituar que o desconto resultante da aplicação do correspondente critério de julgamento deve ser estendido aos eventuais termos aditivos. No mesmo sentido segue a Lei das Estatais ao incluir disposição semelhante no art. 54, § 4º, inciso I. 
30.	Já no tocante ao subsistema da Lei 8.666/1993, como não há previsão de aplicação do desconto linear, não há como assegurar a manutenção da completude e da coerência para alcance dos objetivos da lei, especialmente diante da possibilidade de serem efetuadas alterações quantitativas unilaterais durante a execução do contrato. Nesse contexto, vislumbro o risco de que a adoção indiscriminada do desconto linear possa trazer prejuízos à Administração. 
31.	Explico. Em situações ideais de concorrência, o valor do desconto oferecido pelos licitantes estará compreendido na faixa entre (i) o desconto individual mínimo e (ii) o desconto médio ponderado. O desconto médio corresponde ao menor valor de sua proposta, podendo ser obtido a partir da ponderação de cada desconto individual com o respectivo custo total do item. É razoável considerar que a adoção do maior desconto não levaria o licitante a apresentar um valor menor do que apresentaria caso estivesse diante do critério "menor preço" ordinário. Já o desconto individual mínimo consiste no menor valor entre os descontos isolados de cada um dos itens da planilha.
32.	A partir deste cenário, identifica-se a presença de um grande risco ao empresário, o que poderia levá-lo a não apresentar o melhor valor possível, aproximando-o do menor desconto individual.
33.	O empresário sabe que, diferentemente do que ocorre no regime de contratos regidos pela Lei 13.303/2016, no regime de contratual da Lei 8.666/1993, ele será obrigado a acatar alterações quantitativas unilateralmente realizadas pela Administração (art. 65, §1º) . 
34.	Dadas as particularidades de cada empresa, a alteração quantitativa pode recair em itens da planilha sobre os quais o desconto médio ofertado seja superior ao respectivo desconto individual ou inferior ao desconto do respectivo item.
35.	Se a alteração for no sentido de aumentar a quantidade daquele item, por exemplo, o oferecimento de um desconto médio superior ao do item operaria desequilíbrio contratual desfavorável ao contratado. Na mesma situação, imaginando a alteração no sentido de reduzir aquele item, o desequilíbrio penderia em desfavor da Administração. 
36.	Em ambos os casos, o desequilíbrio deve ser evitado. Além disso, trata-se solução de difícil recomposição, na medida em que os descontos individuais inicialmente concedidos não são de conhecimento da Administração, mas apenas o desconto médio.
37.	Portanto, como, em um cenário ideal, não se sabe de antemão sobre quais dos itens poderá recair a alteração quantitativa ou o sentido da alteração, o empresário poderá precificar tal risco na forma de uma redução no desconto médio ofertado, em prejuízo à Administração.
38.	Poder-se-ia argumentar que a completude e a coerência do susbsistema normativo da Lei 8.666/1993 seriam alcançadas pela aplicação das disposições dos arts. 14 e 16, § 1º, do Decreto 7983/2013. Relembre-se que tais dispositivos têm o objetivo de coibir o jogo de planilha, pois vedam a redução da diferença percentual entre o valor global do contrato e o preço global de referência em favor do contratado no caso de aditamentos na planilha orçamentária de obras e serviços de engenharia. Todavia, as referidas normas não têm força cogente para obrigar o licitante a aplicar um desconto uniforme nos itens de sua planilha no momento da elaboração da proposta, embora até possam induzir a adoção desse comportamento. Mais importante, o procedimento previsto no decreto não elimina a possibilidade de prejuízo decorrente da redução do desconto médio a ser ofertado tal como explicado anteriormente.  
39.	Portanto, apesar de ser admissível em hipóteses excepcionais, como destacadas no voto revisor, a exigência do desconto linear, a meu ver, não deve se tornar a regra geral.
40.	Em consequência, penso que esta representação possa ser conhecida e considerada parcialmente procedente. Deixo de acolher a proposta de dar ciência da irregularidade ao município, conforme sugerido pelo titular da Diretoria Técnica, uma vez que a falha noticiada nos autos foi corrigida pela própria comissão de licitação na fase de julgamento do certame.
41.	Por outro lado, em atenção à sugestão do Eminente Revisor, apresenta-se oportuno cientificar o ente municipal que, em relação ao contrato decorrente da Concorrência Pública 01/2016, devem ser observadas as disposições constantes dos arts. 14, 15 e 17, §§ 1º e 2º, do Decreto 7.983/2013, de forma que a diferença percentual entre o valor global do contrato e o preço global de referência do certame não poderá ser reduzida em favor do contratado em virtude de eventuais termos aditivos que promovam alterações qualitativas ou quantitativas no objeto licitado. 
Ante o exposto, manifesto-me por que o Tribunal aprove o acórdão que ora submeto à apreciação deste Colegiado.
TCU, Sala das Sessões Ministro Luciano Brandão Alves de Souza, em 24 de julho de 2019.
AUGUSTO SHERMAN CAVALCANTI
Relator